【裁判字號】    97,簡上,642
【裁判日期】    971203
【裁判案由】    侵占
【裁判全文】
臺灣高雄地方法院刑事判決             97年度簡上字第642號
上  訴  人
即  被  告  丙○○
上列上訴人因侵占案件，不服本院高雄簡易庭中華民國97年6 月
6 日96年度簡字第6588號第一審判決（聲請簡易判決處刑案號：
96年度偵字第25097 號），提起上訴，本院管轄之第二審合議庭
依通常審判程序審理，自為第一審判決如下：
    主  文
原判決撤銷。
丙○○無罪。
    理  由
一、本件聲請簡易判決處刑意旨略以：被告丙○○與告訴人丁○○於民國96年4 、5 月間一同在劉俊雄競選服務處打工，負
    責派送宣傳單，每日工資為新台幣（下同）1 千元，每10日
    領薪1 次，薪資則由各人親自領取。由於工作期間皆由被告
    駕車接送丁○○，丁○○便表示事後要請被告吃飯並包個紅
    包貼點油錢，惟並未具體指明金額。嗣前開服務處工作人員
    於同年5 月5 日向被告表示工作已經結束，以後不用再來了
    等語，因丁○○自同年4 月26日起至5 月4 日止尚有9 天合
    計9 千元之薪資未領取，被告遂向劉俊雄競選服務處會計人
    員許千惠表示自願代為轉交。詎被告代領該9 千元薪資後，
    竟基於不法所有之意圖，於尚未與丁○○就前述「紅包」、
    「油錢」之金額達成合意之時，竟未經丁○○同意，即擅自
    將其保管而為丁○○所有前開薪資中之3 千元部分侵占入己
    ，僅將其餘6 千元部份託甲○○○轉交予丁○○。嗣丁○○
    領得薪資發現僅有6 千元，查悉上情，因認被告涉犯刑法第
    335 條第1 項之普通侵占罪嫌等語。
二、按犯罪事實應依證據認定之，無證據不得認定犯罪事實。不
    能證明被告犯罪或其行為不罰者，應諭知無罪之判決，刑事
    訴訟法第154 條第2 項及第301 條第1 項分別定有明文。另
    按在訴訟上用以證明事實之證據，須於通常一般之人均不致
    於有所懷疑，而得確信其為真實之程度者，始得據以為有罪
    之認定；倘其證明尚未達到此一程度，而有合理之懷疑存在
    ，致使無從為有罪之確信時，即應為無罪之判決（最高法院
    76年台上字第4986號判例意旨參照）。再檢察官對於起訴之
    犯罪事實，應負提出證據及說服之實質舉證責任，倘其所提
    出之證據，不足為被告有罪之積極證明，或其指出證明之方
    法，無從說服法院以形成被告有罪之心證，基於無罪推定之
    原則，自應為被告無罪判決之諭知，最高法院92年台上字第
    128 號判例亦可參照。次按告訴人之告訴，係以使被告受刑
    事訴追為目的，是其陳述是否與事實相符，仍應調查其他證
    據以資審認（最高法院52年台上字第1300號判例意旨參照）
    。復按，認定不利於被告之事實，須依積極證據，苟積極證
    據不足為不利於被告事實之認定時，即應為有利於被告之認
    定，更不必有何有利之證據，最高法院30年上字第816 號判
    例意旨可資參照。又按刑法上之侵占罪，須持有人變易其原
    來之持有意思而為不法所有之意思，始能成立，如僅將持有
    物延不交還或有其他原因致一時未能交還，既缺乏主觀要件
    ，即難遽以該罪相繩（最高法院68年台上字第3146號判例意
    旨參照）。換言之，刑法上之侵占罪，須意圖為自己或他人
    不法之所有，而變易持有之意為所有之意，為成立要件，若
    行為人並無不法所有之意圖，則屬欠缺意思要件，自難入行
    為人於侵占罪名。
三、公訴意旨認被告涉有上開侵占罪嫌，無非係以：被告之供述
    、證人即告訴人丁○○於偵查中之指證、證人許千惠、甲○○○於偵查中之證述，及被告簽名代收之告訴人丁○○薪資
    請款單1 紙等事證〔見96年度他字第4863號卷（下稱偵他卷
    ）第4 、5 、12、15至17、20、21頁、96年度偵字第25097
    號卷（下稱偵卷）第4 、5 頁〕，茲為論罪依據。
四、訊據被告固坦認伊確曾與告訴人丁○○於96年4 、5 月間一
    同在劉俊雄競選服務處打工，負責派送宣傳單，每日工資為
    1 千元，每10日領薪1 次，薪資則由各人親自領取，於工作
    期間皆由被告駕車接送丁○○，丁○○曾表示事後要請被告
    吃飯或包個紅包貼補油錢，前開服務處工作人員於同年5 月
    5 日有向被告表示工作已經結束，以後不用再來了等語，丁○○自同年4 月26日起至5 月4 日止尚有9 天合計9 千元之
    薪資未領取，被告向劉俊雄競選服務處會計人員孫千惠表示
    自願代為轉交，被告代領該9 千元薪資後，擅自持有其保管
    而為丁○○所有前開薪資中之3 千元，僅將其餘6 千元部分
    託甲○○○轉交予丁○○之事實〔見本院97年度簡上字第64
    2 號卷（下稱本院簡上卷）第20頁〕，惟堅詞否認有何侵占
    犯行，並以：本件係因告訴人丁○○家住在高雄市○○路附
    近，無法騎乘腳踏車至高雄市○○○路打工處上班，故要求
    伊開車予以搭載，丁○○自稱若競選活動結束會包紅包予伊
    ，嗣並在車上稱要不然乾脆包個3 千元或5 千元紅包予伊，
    而甲○○○亦知悉丁○○要貼補伊油錢，伊於97年5 月30日
    移付調解時，雖然有返還3 千元予丁○○，然並非表示伊承
    認有侵占之犯行，當初是丁○○答應要補貼伊油錢，且有說
    3 千元或5 千元等，因此既經丁○○同意，故伊即無侵占丁○○之款項等語置辯（見本院簡上卷第17、18頁）。
五、經查：
  (一)本案證據能力之認定：
    1.按被告以外之人於偵查中向檢察官所為陳述，除顯有不可
      信之情況者外，得為證據，刑事訴訟法第159 條之1 第2
      項定有明文。經查，本件證人即告訴人丁○○於偵查中所
      為之證述，性質上雖屬傳聞證據，惟係偵查中向檢察官所
      為之證述（見偵卷第4 、5 頁），並經具結（結文見同上
      偵卷第6 頁），且無顯有不可信之情況，衡諸上開規定，
      自具有證據能力，合先敘明。
    2.次按被告以外之人於審判外之陳述，雖不符刑事訴訟法第
      159 條之1 至之4 之規定，然經當事人於審判程序同意作
      為證據，法院審酌該言詞陳述或書面陳述作成時之情況，
      認為適當者，亦得為證據。又當事人、代理人或辯護人於
      法院調查證據時，知有第159 條第1 項不得為證據之情形
      ，而未於言詞辯論終結前聲明異議者，視為有前項之同意
      ，同法第159 條之5 亦有明文。查本案所引用之其餘證據
      資料（詳後引證據），其中各項言詞或書面傳聞證據部分
      ，縱無刑事訴訟法第159 條之1 至第159 條之4 或其他規
      定之傳聞證據例外情形，亦業經本院審理時予以提示並告
      以要旨，且各經檢察官及被告表示意見，當事人已知上述
      證據乃屬傳聞證據，被告明示同意作為本案之證據使用（
      見本院簡上卷第19頁），且迄至言詞辯論終結前亦未再聲
      明異議（見本院簡上卷第52至56頁），依上開規定，已擬
      制同意其有證據能力，且本院審酌該等傳聞證據作成時之
      狀況，尚無違法不當及證明力明顯過低之瑕疵，並無不宜
      作為證據之情形，應認以之作為證據為適當，揆諸前開規
      定，爰依刑事訴訟法第159 條之5 規定，認前揭證據資料
      均有證據能力。
  (二)實體部分：
    1.被告丙○○前揭所坦認之事實，核與上開證人即告訴人丁○○、證人孫千惠、甲○○○於偵查中之證述，及證人即
      告訴人丁○○、證人孫千惠於本院審理時之證述均大致相
      符（見本院簡上卷第42至51頁），並有前開被告簽名代收
      之告訴人丁○○薪資請款單1 紙等事證可憑，是此部分之
      事實，堪以認定。
    2.前開3 千元所有權應為告訴人丁○○所有：
      (1)被告、告訴人及證人甲○○○3 人於96年4 、5 月間一
        同在劉俊雄競選服務處打工，負責派發宣傳單，每日工
        資1 千元，其中被告分別於96年4 月16日、同年月26日
        及同年5 月5 日，分別簽名具領自96年4 月6 日至同年
        月15日共10天計1 萬元、同年4 月16日至同月25日共10
        天計1 萬元、同年4 月26日至同5 月4 日共9 天計9 千
        元，且於96年4 月16日同日簽名代領證人甲○○○自96
        年4 月8 日至同年月15日共8 天計8 千元，又於96年5
        月5 日同一日簽名代領告訴人及證人甲○○○均自96年
        4 月26日至同年5 月4 日共9 天均為9 千元，另告訴人
        自行於96年4 月16日及同年月26日，分別簽名具領自96
        年4 月7 日至同年月14日共8 天計8 千元、同年4 月16
        日至同月25日共10天計1 萬元，證人甲○○○於96年4
        月26日，自行簽名具領自96年4 月16日至同月25日共10
        天計1 萬元之薪資等情，為被告自承不諱，並有告訴人
        丁○○之指訴可證，且與證人孫千惠、甲○○○之證述
        相符，另有請款單影本9 紙附卷可佐（見偵他卷第6 至
        12頁），是此部分之事實，自堪予認定。
      (2)被告固辯稱：伊扣留上開3 千元，乃當初告訴人同意補
        貼伊之貼補油錢等語。惟為告訴人丁○○所堅詞否認，
        被告雖提出證人甲○○○到庭作證圖圓其說，並以前詞
        置辯，然證人甲○○○證稱：係告訴人於在公園或發傳
        單時曾向伊詢問是否應支付若干車資或津貼予被告，伊
        回稱要看告訴人自己之意思，嗣告訴人問伊是否要包紅
        包，又問要包多少，伊才回稱看你自己包3 千或5 千元
        均可，當時被告並未在場等語（見本院簡上卷第46頁）
        ，可見依證人甲○○○之證述，至多僅能得出告訴人有
        欲貼補被告車資或油錢之意，並無法證明告訴人確於事
        前明確允諾補貼被告3 千或5 千元之情事，復以被告無
        法提出任何書面資料或其他事證以實其說，是渠空言置
        辯已難憑信，益證上開3 千元係屬告訴人丁○○所應取
        得之薪資甚明，是被告此部分所辯，要無可採。
    3.被告占有上開3 千元係基於與告訴人間之無因管理債權債
      務關係，嗣誤認渠得將上開3 千元處分憑為貼補所支出之
      油錢之用，應無為自己不法所有之意圖：
      (1)查告訴人丁○○固指證稱：被告並未事先告知要幫伊領
        取薪資等語（見本院簡上卷第49頁），惟對被告前揭代
        告訴人領取薪資9 千元乙事，並無異議，僅對遭剋扣上
        開3 千元，心生怨懟，認為被告所為事涉侵占犯行，而
        提起本件告訴，參以被告亦確有另代證人甲○○○領取
        薪資2 次並如數轉交之情事，業如前述，堪認被告代他
        人領取薪資原係本於為他人管理事務之意，然渠為告訴
        人領取9 千元薪資，並未取得告訴人事先之同意，是就
        本案被告代告訴人領取薪資乙節，堪認於被告與告訴人
        間係成立民法之無因管理債權債務關係，合先敘明。
      (2)按「未受委任，並無義務，而為他人管理事務者，其管
        理應依本人明示或可得推知之意思，以有利於本人之方
        法為之。」；「管理人開始管理時，以能通知為限，應
        即通知本人。如無急迫之情事，應俟本人之指示。第54
        0 條至第542 條關於委任之規定，於無因管理準用之。
        」；「受任人因處理委任事務，所收取之金錢、物品及
        孳息，應交付於委任人。受任人以自己之名義，為委任
        人取得之權利，應移轉於委任人。」，民法第172 條、
        第173 條、第541 條規定分別定有明文，是在無因管理
        債權債務關係存續中，管理人有權占有代為管領之物，
        惟在無因管理之本人催告管理人返還代為管領之物，管
        理人即應返還之。
      (3)告訴人雖稱：伊僅於大家休息時因有人說「不錯，都有
        人搭載」等語時，順口說「對啊！結束（打工）之後再
        包紅包、請吃個飯」，伊絕對未告知被告要包紅包補貼
        油錢等語（見本院簡上卷第50頁），然查告訴人既曾當
        他人面前宣稱其欲包紅包予被告，豈會毫不敘及起因緣
        由之理，參以依告訴人之上開陳述，亦明白係在某人陳
        述告訴人有人搭載等語之後所為之回應，自係就回應「
        被搭載」之事而言，衡情亦顯有敘及如何貼補或報答被
        告加以搭載情事之可能，且告訴人僅堅稱並未告知被告
        本人欲以紅包補貼油錢乙事，惟告訴人是否曾告知他人
        要包紅包補貼被告油錢，亦不無可能，又告訴人之指訴
        ，係以使被告受刑事訴追為目的，是其陳述是否與事實
        相符，仍應調查其他證據以資審認，自不能遽而憑為認
        定被告有罪之唯一憑據。
      (4)抑且證人甲○○○證稱：告訴人確曾於公園或發傳單時
        曾向伊詢問是否應支付若干車資或津貼予被告，伊回稱
        要看告訴人自己之意思，嗣告訴人問伊是否要包紅包，
        又問要包多少，伊才回稱看你自己包3 千或5 千元均可
        ，當時被告並未在場等語明確（見本院簡上卷第46頁）
        ，已見被告所辯告訴人曾表明要補貼渠油錢乙節，尚非
        憑空捏造之詞，又佐以被告既係代告訴人領取9 千元，
        且若被告有為自己不法所有之意圖，則於取得上開9 千
        元後，何以被告僅從低酌留其中3 千元，而非證人甲○○○所論及較高之5 千元，甚或將9 千元全數侵吞入己
        ，是以有無因證人甲○○○轉述告訴人所言欲補貼被告
        油錢內容有所出入之故，導致被告內心因而誤認渠有權
        代為扣留上開3 千元之款項，亦非無疑，矧若謂被告僅
        因圖3 千元之款項，即甘冒罹涉侵占罪之重典，亦顯有
        違情之處，足認被告所辯確曾聽聞告訴人允諾貼補渠車
        資或油錢3 、5 千元，其主觀上尚無將該3 千元自始不
        法據為己有之意圖，故方有僅扣留該3 千元之舉等詞，
        尚非全然無據。從而，被告辯稱：其無侵占之不法所有
        意圖，應可採信。
      (5)按刑法第335 條之侵占罪，須意圖為自己或第三人不法
        之所有，將所持有他人之物變易「持有」為「所有」之
        意思，據為自己或第三人所有，為其主觀要件，如其占
        有他人之物並無此主觀意思之變更，即難以本罪相繩。
        而此主觀意思之變更因屬內心之意思，外人無從得知，
        常須賴外部顯在之客觀事實予以綜合判斷，始能證明。
        本案被告雖將前開3 千元扣留，但其或係因誤認已有告
        訴人之允諾而為之，且已於97年5 月30日返還予告訴人
        ，此有本院刑事審查庭刑事案件移付調解簡要紀錄1 份
        在卷可稽（本院96年度簡字第6588號卷第12頁），復以
        金錢之所有權特殊性，一經混同所有權歸屬即發生變動
        ，是該3 千元在上開期間內固均仍在被告占有、持有之
        中甚明，惟本案依卷內證據，僅得證明被告「持有」上
        開3 千元，並無任何證據可證明被告自始即明知該3 千
        元應歸屬告訴人，其毫無扣留之正當理由，仍意圖不法
        而將該款項元變易「持有」為「所有」之意思，自不得
        僅以告訴人之指訴及被告先前未歸還該款項，即認被告
        有侵占之犯行。
    4.綜上所述，被告扣留前開3 千元或係因誤認已取得告訴人
      之允諾而為之，且已返還予告訴人，難謂其係自始有不法
      所有意圖予以侵吞。且本案既缺乏證明被告自始即意圖變
      易其原來之持有意思而為不法所有主觀犯意之證據，尚難
      僅以被告先前未歸還前開款項，即率爾認定被告有侵占犯
      意。公訴人所指之證據既無法證明被告主觀上有侵占之故
      意，自難對被告遽以刑法侵占罪相繩。本件公訴人認被告
      所涉犯嫌所憑之證據，尚無從說服本院達於通常一般之人
      均不致有所懷疑，而得確信其為真實之程度，即難據以為
      被告不利之認定，自屬不能證明被告犯罪，此外，亦查無
      證據足認被告確有侵占之犯行，揆諸前開法條、判例意旨
      及前開之說明，難以刑法之侵占罪相繩，並基於罪疑唯輕
      原則，自應為被告無罪之諭知。原審未察，遽予論罪科刑
      ，容有未恰，被告以此指摘原判決不當，而提起上訴，為
      有理由，自應由本院撤銷原判決，並為被告無罪之諭知。
      至被告原先未將該3 千元交予告訴人，然此應屬一般民事
      債務不履行之糾葛，併此敘明。
六、末按檢察官聲請以簡易判決處刑之案件，經法院認為有第45
    1 條之1 第4 項但書之情形者，應適用通常訴訟程序審判之
    ，刑事訴訟法第452 條定有明文；且對於簡易判決之上訴，
    準用刑事訴訟法第三編第一章及第二章之規定，管轄第二審
    之地方法院合議庭受理簡易判決上訴案件，應依通常程序審
    理。其認案件有刑事訴訟法第452 條之情形者，應撤銷原判
    決，逕依通常程序為第一審判決，法院辦理刑事訴訟簡易程
    序案件應行注意事項第14項亦規定詳盡。本件檢察官既已就
    被告涉犯侵占犯行聲請簡易判決處刑，經本院審理後，認被
    告被訴侵占犯行，應為無罪之諭知，而有刑事訴訟法第451
    條之1 第4 項但書第3 款之情形，故依前揭規定，應由本院
    合議庭逕依通常程序審理後，自為第一審判決，檢察官如不
    服本判決，仍得於法定上訴期間內，向管轄之第二審法院提
    起上訴，附此敘明。
據上論斷，應依刑事訴訟法第455 條之1 第1 項、第3 項、第45
2 條、第369 條第1 項前段、第364 條、第301 條第1 項，判決
如主文。
本案經檢察官乙○○到庭執行職務。
中    華    民    國    97    年    12    月    3     日
                  刑事第十七庭  審判長法  官  洪能超
                                      法  官  陳思帆
                                      法  官  林建鼎
以上正本證明與原本無異。
檢察官如不服本判決，應於判決送達後10日內，向本院提出上訴
狀（應抄附繕本）。告訴人丁○○如對於本判決不服者，應具備
理由請求檢察官上訴，其上訴期間之計算係以檢察官收受判決正
本之日期為準。
中    華    民    國    97    年    12    月    08    日
                                      書記官  林秀敏


司法院資訊處製作；財團法人民間司法改革基金會備份。
